【裁判字號】    97,金重訴,3
【裁判日期】    980121
【裁判案由】    商業會計法等
【裁判全文】
臺灣臺北地方法院刑事判決             97年度金重訴字第3號
公  訴  人  臺灣臺北地方法院檢察署檢察官
被      告  乙○○
選任辯護人  許佳雯律師
上列被告因偽造文書案件，經檢察官提起公訴，因被告於準備程
序中先就被訴事實為有罪之陳述，經甲○合議庭裁定適用簡式審
判程序，茲判決如下：
    主  文
乙○○共同連續行使從事業務之人，明知為不實之事項，而登載
於其業務上作成之文書，足以生損害於公眾及他人，處有期徒刑
貳年，減為有期徒刑壹年。緩刑年。
    犯罪事實
一、乙○○於擔任力霸公司主任秘書期間，明知如附表所示自民
    國86年6月28日第15屆第2次起至95年1月24日第17屆第40次
    之歷次力霸公司董事會，除各屆第1次董事會因改選董監事
    而有實際召開，及87年2月17日第15屆第14次、87年2月20日
    第15屆第15次董事會議事錄係由王婉華在紀錄欄用印外，其
    餘各次董事會議事錄上所記載之開會時間、地點，並無任何
    董事、監察人出席，其亦未出席擔任董事會議擔任紀錄，竟
    與王又曾及力霸公司歷屆董事王金世英、王令一、王令台、
    王事展、王令楣、王令麟、李政家、王令僑、李娟、陳明海
    及監察人郭立力、喻志鵬基於共同犯意之聯絡，依王又曾指
    示，委由不知情之秘書處人員替其繕打其於業務上作之董事
    會議事錄上，登載如附表所示各次力霸公司董事會出席人數
    已足法定人數，且各議案業經全體出席董事決議同意照案通
    過等不實內容之董事會議事錄，並在議事錄紀錄欄內蓋用「
    乙○○」私章後，再將簽到卡（含議事錄）送各董事簽名，
    而如附表各次董事會簽到董事、監察人均明知公司業務之執
    行，除公司法或章程規定應由股東會決議之事項外，均由董
    事會決議行之，且董事會開會時，董事應親自出席，但公司
    章程訂定得由其他董事代理者，不在此限，而在董事會簽到
    卡上簽名者，即表明董事親自出席之意，換言之，如未親自
    出席董事會，即不得在董事會議事錄簽到卡簽名，並應要求
    更正議事錄所載已經全體出席董事決議通過之內容，惟各董
    事、監察人從未如此為之，即於各次（除各屆第1次外）董
    事會議事錄簽名虛偽表示已出席並參與作成董事會決議，再
    由乙○○將該董事會議事錄印發各董事及提案單位、會辦單
    位等，據以執行該董事會決議內容，足以生損害於力霸公司
    及全體股東權益。
二、案經臺灣臺北地方法院檢察署檢察官自動檢舉偵查起訴。
    理  由
一、程序方面：
    本件被告乙○○所犯刑法第216條、第215之行使業務登載不
    實文書罪，並非死刑、無期徒刑或最輕本刑為3年以上有期
    徒刑之罪，亦非高等法院管轄第一審案件，於準備程序進行
    中，被告先就被訴事實為有罪之陳述，經告知被告簡式審判
    程序之旨，並聽取檢察官、被告之意見後，甲○合議庭裁定
    由受命法官進行簡式審判程序，是本件之證據調查，依刑事
    訴訟法第273條之2規定，不受同法第159條第1項、第161條
    之2、第161條之3、第163條之1及第164條至第170條規定之
    限制，合先敘明。
二、認定犯罪事實的證據及理由：
    上揭犯罪事實，業據被告於甲○審理時供承不諱，並據共同
    被告王令台、王令一、王令麟、王令楣、王令僑、王事展、
    李政家、陳明海、郭立力於甲○96年度矚重訴字第2號、第
    3號案件審理時，以證人身分具結證述除各屆第1次董事會議
    外，其餘各次董事會均未召開，其等亦未實際出席等語，復
    有如附表所示各屆次董事會議事錄及簽到卡在卷可憑，足資
    證明被告確有於86年6月28日起至95年1月24日止，明知力霸
    如附表所示各次董事會簽名之董事、監察人均未實際出席董
    事會，仍於其業務上所作成之力霸公司董事會議事錄（除各
    屆第1次），不實登載各董事業於開會時間、地點出席及議
    案經全體出席董事決議同意通過等內容，並持以行使發交各
    董事及提案單位據以執行等事實，是被告前述自白之犯罪事
    實確屬真實，應堪採信。本件事證明確，被告犯行洵堪認定
    。
三、論罪科刑的理由：
  (一)查被告行為後，刑法於94年1月7日修正通過，於94年2月2日
    公布，並於95年7月1日施行。按行為後法律有變更者，適用
    行為時之法律，但行為後之法律有利於行為人者，適用最有
    利於行為人之法律，修正後之刑法第2條第1項定有明文。此
    條規定乃與刑法第1條罪刑法定主義契合，而貫徹法律禁止
    溯及既往原則，係規範行為後法律變更所生新舊法律比較適
    用之準據法，是刑法第2條本身雖經修正，但刑法第2條既屬
    適用法律之準據法，本身尚無比較新舊法之問題，應一律適
    用裁判時之現行刑法第2條規定以決定適用之刑罰法律。又
    本次刑法修正之比較新舊法，應就罪刑有關之共犯、未遂犯
    、想像競合犯、牽連犯、連續犯、結合犯，以及累犯加重、
    自首減輕暨其他法定加減原因（如身分加減）與加減例等一
    切情形，綜其全部罪刑之結果而為比較（最高法院95年度第
    8次刑庭會議決議可資參照）。經查：
    1.本件被告行為時之刑法第216、第215條行使業務登載不實
      文書罪之法定刑為「3年以下有期徒刑、拘役或500元以下
      罰金。」。又依被告行為時之刑法第33條第5款規定：罰
      金為1元以上。是被告行為時法定刑罰金刑部分，經依現
      行法規所定貨幣單位折算新臺幣條例第2條規定折算為新
      臺幣後，為新臺幣3元以上9,000元以下。而95年7月1日公
      布施行之刑法第33條第5款規定：罰金為新臺幣1,000元以
      上。另刑法施行法第1條之1規定：「中華民國94年1月7日
      刑法修正施行後，刑法分則編所定罰金之貨幣單位為新臺
      幣。94年1月7日刑法修正時，刑法分則編未修正之條文有
      定有罰金者，自94年1月7日刑法修正施行後，就其所定數
      額提高為30倍。但72年6月26日至94年1月7日新增或修正
      之條文，就其所定數額提高為3倍」。而刑法第216條、第
      215係刑法分則未修正之條文，是依上開規定，罰金部分
      應提高為30倍。因此，修正後刑法第216條、第215法定刑
      罰金刑部分為新臺幣1,000元以上9, 000元以下。經比較
      新、舊法之結果，被告行為時之舊法對其較為有利。
    2.又修正前刑法第28條規定：「二人以上共同實施犯罪之行
      為者，皆為正犯。」；修正後刑法第28條規定：「二人以
      上共同實行犯罪之行為者，皆為共犯。」。而本件被告所
      為之行為，無論依修正前、後之刑法第28條均構成共同正
      犯，是修正後刑法第28條規定，並無較有利於被告。
    3.刑法第56條連續犯之規定，新法業已刪除，此刪除雖非犯
      罪構成要件之變更，但顯已影響行為人刑罰之法律效果，
      自屬法律有變更，應有刑法第2條第1項之適用。本件被告
      先後連續多次於業務上不實登載董事會議事錄，因時間緊
      接，手法相近，所犯罪名相同，顯係出於概括犯意為之，
      為連續犯，以一罪論，並得加重其刑至二分之一，如依新
      法，無連續犯之規定，應分論併罰，比較新、舊法結果，
      以舊法較為有利，應依被告行為時之法律即舊法就該等實
      行詐欺行為之人多次犯行，論以連續犯。
    4.綜上，本件經綜合觀察全部罪刑比較之結果，就上開修正
      部分，修正後規定並無較有利於被告，依修正後刑法第2
      條第1項前段規定，應適用行為時即舊法之規定。
  (二)核被告所為，係犯刑法第216條、第215之行使業務登載不實
    文書罪。被告與王又曾、王金世英、王令台、王令一、王令
    麟、王令楣、王令僑、王事展、李政家、陳明海、郭立力、
    喻志鵬，就上開犯行，顯有犯意聯絡及行為分擔，應以共同
    正犯論。其先後多次犯行，時間緊接，方法相同，觸犯構成
    要件相同之罪，顯係基於概括犯意為之，為連續犯，依修正
    前刑法第56條之規定，以一罪論，並加重其刑。
  (三)爰審酌被告明知力霸公司董事會（除各屆第1次外）均未實
    際召開，卻於其業務上作成之董事會議事錄上不實登載各董
    事、監察人已出席及各議案係經全體出席董事決議通過，並
    將董事會議事錄及簽到卡送各董事、監察人簽名虛偽表示已
    出席董事會並參與決議，而送交各董事及提案單位執行，足
    以生損害於力霸公司及全體股東權益，其行為自不足採，自
    應受刑事程序之非難，惟考量被告係受薪階級，為保住工作
    而不得不聽命行事，並念其於犯罪坦承犯行、態度尚稱良好
    等一切情狀，量處如主文所示之刑。又被告犯罪之時間為86
    年6月28日起至95年1月24日止，係在96年4月24日以前，復
    無其他不合中華民國九十六年罪犯減刑條例所定不得減刑之
    情形，應依同條例第2條第1項第3款之規定，減其宣告刑二
    分之一。末查被告前未曾受有期徒刑以上刑之宣告，有臺灣
    高等法院被告前案紀錄表在卷可憑，其年事已高，經此次起
    訴審判後，當能知所警惕，信無再犯之虞，甲○認為前開對
    其宣告之刑，以暫不執行為適當，爰宣告緩刑3年，以啟自
    新。
四、適用的法律：
  (一)程序法方面：刑事訴訟法第273條之1第1項、第299條第1項
    前段。
  (二)實體法方面：刑法第2條第1項前段、第216條、第215條，修
    正前刑法第28條，罰金罰鍰提高標準條例第1條前段，中華
    民國九十六年罪犯減刑條例第2條第1項第3款、第7條。
本案經檢察官林勤綱、黃士元、許鈺茹到庭執行職務
中    華    民    國    98    年    1     月    21    日
                        刑事第十二庭  法  官  陳慧萍
以上正本證明與原本無異。
如不服本判決應於收受送達後10日內向甲○提出上訴書狀，並應
敘述具體理由；其未敘述上訴理由者，應於上訴期間屆滿後20日
內向甲○補提理由書（均須按他造當事人之人數附繕）「切勿逕
送上級法院」。
                              書記官  黃慧怡
中    華    民    國    98    年    1     月    21    日
附錄本案犯罪法條：
中華民國刑法第216條
（行使偽造變造或登載不實之文書罪）
行使第210條至第215條之文書者，依偽造、變造文書或登載不實
事項或使登載不實事項之規定處斷。
中華民國刑法第215條
（業務上文書登載不實罪）
從事業務之人，明知為不實之事項，而登載於其業務上作成之文
書，足以生損害於公眾或他人者，處3年以下有期徒刑、拘役或
500元以下罰金。


司法院資訊處製作；財團法人民間司法改革基金會備份。
